【裁判字號】    95,判,111
【裁判日期】    950126
【裁判案由】    地價稅
【裁判全文】
最  高  行  政  法  院  判  決
                                     95年度判字第00111號
上  訴  人  臺北市稅捐稽徵處
代  表  人  乙○○
被 上訴 人  中華電信股份有限公司
代  表  人  甲○○
訴訟代理人  張迺良律師
            蔡亞寧律師
上列當事人間因地價稅事件，上訴人對於中華民國93年7月8日臺
北高等行政法院91年度訴字第4429號判決，提起上訴，本院判決
如下：
    主  文
原判決廢棄。
被上訴人在第1審之訴駁回。
第1審及上訴審訴訟費用均由被上訴人負擔。
    理  由
本件被上訴人在原審起訴主張：被上訴人所有臺北市○○區○○
段48之1號等132筆土地原係國有土地，嗣被上訴人於民國89年間
陸續取得系爭土地所有權，上訴人所屬文山分處按86年公告地價
向被上訴人課徵89年度上期地價稅。被上訴人不服，向該分處申
請按申報地價（公告地價80%）計徵系爭土地89年上半年地價稅
，並申請退還已逾收之地價稅，經該分處函復駁回被上訴人之申
請。惟系爭土地被上訴人均係89年9月15日前取得所有權，被上
訴人係私法人，其所有之土地即為私有土地，課徵地價稅時，依
土地法第168條、平均地權條例第17條及同條例第16條規定，即
應以公告地價80%為法定地價等情，爰請判決將訴願決定及原處
分均撤銷；上訴人應以86年公告地價之80%計徵被上訴人如原判
決附表一、二所示土地89年上半年地價稅，並將溢繳之地價稅新
臺幣（下同）34,410,901元退還被上訴人。
上訴人則以：查系爭被上訴人所有之系爭土地，原係國有土地，
於86年7月1日已依平均地權條例施行細則第21條規定重新規定地
價，嗣被上訴人於89年間陸續取得土地所有權，上訴人所屬文山
分處乃依土地稅法施行細則第21條規定按86年重新規定之公告地
價向被上訴人課徵系爭土地89年度上期地價稅，洵屬有據等語，
資為抗辯。
原判決將訴願決定及原處分均撤銷；上訴人應以86年公告地價之
80%計徵被上訴人如原判決附表一、二所示土地89年上半年地價
稅，並將溢繳之地價稅34,410,901元退還被上訴人，係以：上訴
人就系爭土地地價稅既係依土地稅法第40條規定，每年一次徵收
，且被上訴人於89年9月15日納稅義務基準日為土地所有權人，
即屬行為時土地稅法施行細則20條規定之納稅義務人，且被上訴
人於其時為私法人，系爭土地即應按私有土地規定課徵地價稅。
而上訴人就系爭土地計徵89年度上半年地價稅時，稅率雖係按私
有土地標準採累進稅率（千分之55）課徵，惟其稅基卻依平均地
權條例施行細則第21條規定，改按公有土地標準之公告地價課徵
，造成同一地價稅稅率與稅基各自適用私有土地及公有土地之矛
盾不一情形，上訴人適用課人民以繳納租稅之法律，自有未本於
法律適用之整體性及權利義務之平衡，而任意割裂適用之情形。
依照司法院釋字第385號解釋意旨，上訴人前述割裂適用法律，
於法自有未合。又上訴人所指財政部90年5月14日台財稅第09004
53053號函釋，所指89年上半年地價稅仍應以86年之公告地價為
申報地價計徵，究竟其稅率是否係按土地稅法第20條規定公有土
地按基本稅率徵收地價稅，抑或按平均地權條例第19條規定私有
土地之累進課稅之方法課徵地價稅，仍有不明。縱該函所指之稅
率係按平均地權條例第19條規定私有土地之累進課稅之方法課徵
，但此將稅基適用公有土地之規定，稅率卻適用私有土地之規定
，造成同一地價稅稅基與稅率各自適用之函釋，不符司法院釋字
第385號解釋意旨。被上訴人所有之土地既係於89年9月15日時為
土地所有權人，依行為時土地稅法施行細則第20條規定，其89年
上半年地價稅應以被上訴人為納稅義務人，並按私有土地之相關
規定辦理，即應依土地法第168條規定「地價稅照法定地價，按
累進稅率徵收之」、平均地權條例第17條規定：「已規定地價之
土地，應按申報地價，依法徵收地價稅」及同條例第16條規定：
「舉辦規定地價或重新規定地價時，土地所有權人未於公告期間
申報地價者，以公告地價80%為其申報地價」辦理。系爭附表一
、二所示93筆土地，在89年7月1日未辦理重新規定地價，即應以
86年公告地價80%為法定地價課徵地價稅。從而，原處分否准被
上訴人申請就上開土地按公告地價80%計徵89年上半年地價稅，
並退還已逾收之地價稅，於法尚有未合，為其判決之論據。
本院查：按89年1月26日修正公布之平均地權條例第17條規定：
「已規定地價之土地，應按申報地價，依法徵收地價稅。」第14
條規定：「規定地價後，每3年重新規定地價1次。但必要時得延
長之。重新規定地價者，亦同。」第15條第4款規定：「直轄市
或縣（市）主管機關辦理規定地價或重新規定地價之程序如左：
．．．(四)公告及申報地價，其期限為30日。」同條例施行細則第
21條規定：「公有土地及依本條例第16條照價收買之土地，以各
該宗土地之公告地價為申報地價，免予申報。」上開規定業已指
明，主管機關辦理規定地價有其法定程序，於公告及申報地價期
限屆滿後，即應按申報地價，依法徵收地價稅。又基於行政一體
之原則，政府對於其所管公有土地，應尊重主管機關辦理規定地
價之公告地價，並以其為申報地價，無須辦理申報，方符平均地
權條例第16條後段規定，因土地所有權人申報之地價未滿公告地
價80%時，得照價收買之立法意旨。準此，公有土地於辦理規定
地價或重新規定地價時，依法本應免予申報地價，當然應以公告
地價為其「申報地價」，不能以公告地價80%為其申報地價，且
公有土地於規定地價程序完成後，將公有土地所有權移轉予私人
或私法人所有，該受讓人無從申請就該土地辦理重新規定地價，
亦無從主張原公有土地於規定地價時未申報地價，而應以公告地
價80%為其申報地價，據以課徵地價稅，乃屬當然。次按司法院
釋字第385號解釋：「憲法第19條規定人民有依法律納稅之義務
，固係指人民有依據法律所定之納稅主體、稅目、稅率、納稅方
法及納稅期間等項而負納稅義務之意，然課人民以繳納租稅之法
律，於適用時，該法律所定之事項若權利義務相關連者，本於法
律適用之整體性及權利義務之平衡，當不得任意割裂適用．．．
。」所稱「法律所定之事項若權利義務相關連者不得任意割裂適
用」，乃指關於納稅義務人之權利及義務之法律規定，諸如納稅
主體、稅目、稅率、納稅方法及納稅期間等項之規定，不得割裂
適用。本件依原判決所認定之事實，系爭土地於86年辦理規定地
價後，未再辦理重新規定地價。因其原辦理規定地價時，係屬公
有土地，依上開規定，自應以當時之公告地價為其申報地價。又
查系爭土地之公告地價程序業於86年間完成，觀諸平均地權條例
及其施行細則之規定，亦無主管機關於辦理規定地價程序完成後
，因公有土地變更為私有土地時，得以辦理重新申報地價之規定
，足徵該法定之申報地價已成既存之事實，不因公有土地事後變
更為私有而受影響。從而，上訴人以被上訴人為納稅義務人（即
納稅主體為私法人）就系爭土地（應稅之項目）之法定申報地價
（即86年重新規定地價之公告地價），按法定稅率課徵地價稅（
稅目），於法核無違誤，訴願決定遞予維持，要無不合，且本件
亦無割裂適用法律可言。被上訴人主張上訴人課徵89年度上半年
地價稅時，稅率係按私有土地標準採累進稅率課徵，「稅基」（
應指地價之計算）卻依平均地權條例施行細則第21條規定，改按
公有土地標準之公告地價課徵地價稅，造成同一地價稅計算之前
提事實（公有土地或私有土地）矛盾不一之不合理情形云云，顯
係誤認系爭土地之法定申報地價，得因土地事後所有權移轉為被
上訴人所有而變更，自無足採。原判決疏未顧及被上訴人所有系
爭土地辦理規定地價之法定程序已經完成之事實，復誤認上訴人
有違反司法院釋字第385號解釋意旨為由，以系爭93筆土地在89
年7月1日未辦理重新規定地價，即應以86年公告地價80%為法定
地價課徵地價稅，因將訴願決定及原處分均撤銷；上訴人應以86
年公告地價之80%計徵被上訴人系爭土地89年上半年地價稅，並
將溢繳之地價稅34,410,901元退還被上訴人，已有適用法規錯誤
之違法。上訴論旨，執此指摘原判決違誤，求予廢棄，為有理由
，應由本院將原判決廢棄，並就原判決所確定之事實，將被上訴
人在第1審之訴駁回，以符法制。
據上論結，本件上訴為有理由，爰依行政訴訟法第256條第1項、
第259條第1款、第104條、第98條第3項前段，判決如主文。
中    華    民    國    95    年    1     月    26    日
                  第二庭審判長法  官  廖  政  雄
                              法  官  林  清  祥
                              法  官  鍾  耀  光
                              法  官  姜  仁  脩
                              法  官  胡  國  棟
以  上  正  本  證  明  與  原  本  無  異
中    華    民    國    95    年    1     月    26    日
                              書記官  蘇  金  全


司法院資訊處製作；財團法人民間司法改革基金會備份。
